【裁判字號】    97,上,1129
【裁判日期】    980324
【裁判案由】    塗銷所有權移轉登記
【裁判全文】
臺灣高等法院民事判決                  97年度上字第1129號
上  訴  人  乙○○
訴訟代理人  許明桐律師
被  上訴人  甲○○
訴訟代理人  許啟龍律師
上列當事人間請求塗銷所有權移轉登記事件，上訴人對於中華民
國97年10月31日臺灣桃園地方法院97年度訴字第1053號第一審判
決，提起上訴，本院於中華民國98年 3月10日言詞辯論終結，判
決如下：
    主  文
上訴駁回。
第二審訴訟費用由上訴人負擔。
    事實及理由
一、被上訴人主張 ：坐落桃園縣觀音鄉○○段576、577、578、
    579、589、708、709、710、717地號共計9筆土地（ 下稱系
    爭土地）為伊所有。詎於民國（下同）91年 7月26日，訴外
    人即兩造之母邱吳滿於兩造皆不知情之情況下，擅自取用伊
    之印鑑蓋用於土地贈與所有權移轉契約書（下稱系爭物權契
    約），並以兩造成立贈與為由，將系爭各筆土地所有權應有
    部分各四分之一移轉伊胞妹即上訴人，經桃園縣中壢地政事
    務所予以移轉登記。惟兩造間就系爭物權契約並無合意，系
    爭物權契約即屬無效，伊仍為系爭土地全部之所有權人，然
    系爭土地所有權應有部分四分之一現仍登記為上訴人所有，
    妨害伊之所有權， 伊自得請求除去，爰依民法第113條、第
    767 條中段，請求上訴人應將系爭土地經桃園縣中壢地政事
    務所於91年 7月26日所為之所有權應有部分各四分之一之移
    轉登記予以塗銷等語。
二、上訴人則以：系爭土地係被上訴人之大伯邱永山（已歿）生
    前出資購買，因邱永山未娶妻生子，終身與其弟邱永連一家
    共同居住，其生活起居、投資理財事務均交由弟媳即邱吳滿
    處理。於77年初，邱永山本有意收養伊為養女，繼承宗祧，
    邱吳滿則建議應增加收養男丁即被上訴人，避免日後女兒因
    出嫁、改姓致無法祭祀等困擾， 邱永山遂於77年2月25日同
    時辦理收養兩造之登記。嗣邱永山於77年 9月出資購買系爭
    土地時，經邱吳滿建議乃將系爭土地借名登記為被上訴人所
    有，惟邱永山逝世前，伊長期陪伴邱永山就醫，侍奉甚孝，
    邱永山感念在心，多次交代至少應移轉系爭土地二分之一予
    伊，邱吳滿則再次建議邱永山應以男丁為重，移轉系爭土地
    四分之一予伊即可，邱永山勉強同意，並交代邱吳滿儘速辦
    理移轉手續。詎料邱永山於91年 5月26日突然逝世，邱吳滿
    乃遵照邱永山遺言為本件移轉登記。而登記所用之被上訴人
    印鑑、印鑑證明書係被上訴人所有、申請。至於登記、分配
    情況，則均係邱吳滿一手處理，伊並不知情。又系爭土地名
    義上登記為被上訴人所有，實際上則為邱永山所有，當屬邱
    永山之遺產，依法自應由兩造各繼承二分之一。況邱吳滿係
    依邱永山生前真意辦理本件移轉登記，被上訴人仍保有系爭
    土地所有權應有部分四分之三，並未受侵害。兩造之母邱吳
    滿疼愛子女用心良苦，且基於尊重往者之緣故，辦理本件移
    轉登記，被上訴人罔顧手足親情，逕自起訴，應無理由等語
    ，資為抗辯。
三、原審為上訴人敗訴判決，上訴人提起上訴，聲明：(一)原判決
    廢棄；(二)前項廢棄部分，被上訴人於原審之訴駁回。其除引
    用原審之陳述外，補陳略以：
  (一)系爭土地為邱永山之遺產。
  (二)被上訴人事先同意且事後亦知情系爭土地之移轉，且被上訴
    人更於93年、96年間二次分別向土地銀行、蘆竹鄉農會借款
    並請上訴人提供系爭土地設定抵押以擔保該借款。若被上訴
    人不同意，其理應出面否認上訴人權利，何以毫無異議，反
    而央請上訴人配合伊辦理抵押貸款等語。
四、被上訴人則求為駁回上訴，其除引用原審之陳述外，補陳略
    以：
  (一)被上訴人事前不知邱吳滿要辦理系爭土地應有部分移轉登記
    ，事後亦未同意。上訴人歷次書狀及主張中，均未提及被上
    訴人於何時、何地、以何方式，同意邱吳滿代理辦理系爭土
    地應有部分移轉登記，反而是邱吳滿如何遵照邱永山之遺言
    但李過戶，及如何登記、分配等，均是邱吳滿一手包辦，何
    來被上訴人事前同意贈與可言？
  (二)被上訴人提供系爭土地四分之一之擔保借款，乃因金融機關
    要求須土地豋記名義人共同擔保之故，當不能以此認定被上
    訴人事後追認邱吳滿代理系爭土地應有部分移轉登記，且民
    法第170條之追認，前提是針對有效法律行為之承認 ，始對
    本人發生效力，既邱吳滿為無權代理，及無追認可言。
  (三)上訴人聲請傳喚家族成員，用以證明系爭土地取得經過或被
    上訴人同意移轉登記，但上開證人除與本件無涉外，上訴人
    自己都不知其以受「贈與」為原因移轉登記，何況是其他證
    人？本件已無傳訊證人必要。另上訴人已向原法院起訴，主
    張系爭土地為邱永山之遺產，如有必要傳喚證人，亦應由該
    案傳訊，而非本案等語。
五、被上訴人主張系爭土地於77年 8月29日起即登記為其單獨所
    有，迄於91年間，由邱吳滿以兩造之代理人身分，提出系爭
    物權契約，以贈與為由向桃園縣中壢地政事務所申請辦理系
    爭土地移轉登記，於91年 7月24日登記完成等情，有系爭土
    地登記謄本、土地登記申請書、土地贈與所有權移轉契約書
    （見原審卷第115-131、7-8、18-21頁） 在卷可稽，且為兩
    造所不爭執，足堪認定。惟上訴人則否認系爭土地為被上訴
    人所有，並以前揭情詞置辯。是本件應審酌者闕為：兩造是
    否意思合致成立系爭贈與契約是也。茲分述如下：
  (一)按民事訴訟如係由原告主張權利者，應先由原告負舉證之責
    ，若原告先不能舉證，以證實自己主張之事實為真實，則被
    告就其抗辯事實即令不能舉證，或其所舉證據尚有疵累，亦
    應駁回原告之請求（最高法院17年上字第917號判例）。 本
    件系爭土地係基於贈與為原因而移轉登記系爭土地應有部分
    四分之一之所有權於上訴人之名下，惟贈與係指因當事人一
    方以自己之財產為無償給與於他方之意思表示，經他方允受
    而生效力之契約，民法第四百零六條規定甚明，是以必須當
    事人一方有以財產為無償給與他方之要約，經他方承諾者，
    始足當之，即當事人雙方就贈與契約內容意思表示合致者，
    贈與契約始克成立。本件上訴人既辯稱系爭土地原為訴外人
    即兩造之養父邱永山之遺產，並以被上訴人名義借名登記云
    云，上訴人既自認系爭土地非被上訴人所有，與贈與應以自
    己所有之財產之要件，已有不合，則上訴人就系爭土地以贈
    與為原因所為應有部分四分之一移轉登記，於法自非有據。
    再者，當事人雙方就贈與契約內容意思表示合致者，贈與契
    約始克成立，有如前述。本件系爭土地應有部分四分之一以
    贈與為原因所為移轉登記，係由兩造之生母邱吳滿一人所為
    ，兩造均不知情，為兩造所不爭，難謂有意思表示之合致，
    揆諸前揭說明，兩造之贈與契約亦未合法成立至明，被上訴
    人之主張，即非無據。
  (二)次按不動產物權之移轉或設定，應以書面為之。又為委任事
    務之處理，須為法律行為，而該法律行為，依法應以文字為
    之者，其處理權之授與，亦應以文字為之，民法第七百六十
    條、第五百三十一條定有明文。上訴人既辯稱系爭土地登記
    為被上訴人所有，由兩造之母邱吳滿代理辦理系爭土地應有
    部分移轉登記，該委任處理之法律行為，即不動產物權之移
    轉，應以書面為之，則委任處理該事務之委任契約自應以文
    字為之。上訴人雖辯稱「土地登記申請書(7)委任關係」業經
    載明「本土地登記案之申請委託邱吳滿代理」（見原審卷第
    七頁），惟民法第五百三十一條所謂其處理權之授與，乃委
    任人與受任人內部間契約上應行具備之形式，為私法上委任
    契約，而私法上委任契約之成立，須以當事人意思表示合致
    為要件，本件系爭土地以贈與方式為移轉登記，係由兩造之
    母邱吳滿一人代為辦理，事前兩造均不知情，為上訴人所不
    爭，則縱使「土地登記申請書(7)委任關係」業經載明「本土
    地登記案之申請委託邱吳滿代理」，亦不生委任關係，上訴
    人之抗辯，核無可取。是兩造並未以書面契約委任邱吳滿處
    理該事務，揆諸上開說明，該委任事務處理之授權，即因不
    依法定方式，而屬無效。
  (三)再按代理人，非經本人之許諾，不得為本人與自己之法律行
    為，亦不得既為第三人之代理人，而為本人與第三人之法律
    行為，但其法律行為，係專履行債務者，不在此限。民法第
    一百零六條定有明文。查邱吳滿為兩造之生母，為兩造所不
    爭，而系爭土地贈與契約及移轉登記係由邱吳滿一人所簽訂
    ，兩造均稱：不知道邱吳滿在處理，事後才知道等語。足見
    邱吳滿一面代表被上訴人，一面代理上訴人簽訂系爭土地贈
    與契約，並代為申請系爭土地應有部分四分之一移轉登記予
    上訴人，應為雙方代理，依上開法條規定，其所簽訂契約雖
    非無效，惟業經被上訴人明確表示拒絕同意（見本院卷第39
    頁背面），自確定不生效力，從而，系爭土地應有部分四分
    之一，以贈與為原因所為移轉登記，即非有據。
  (四)上訴人雖辯稱：被上訴人於93年、96年間二次分別向土地銀
    行、蘆竹鄉農會借款，並未否認上訴人權利，顯見被上訴人
    有事後同意之情云云。惟查系爭土地應有部分四分之一以贈
    與為原因所為之移轉登記，係本於贈與契約關係，以兩造意
    思表示致而成立；如以上訴人名下四分之一系爭土地應有部
    分供被上訴人貸款之擔保，所設定之抵押權，即所謂物上保
    證人，乃非債務人而為設定抵押權行為之當事人，亦即非債
    務人設定抵押權契約之設定人，其所以願意提供不動產為債
    務人借款之擔保，原因至夥，上訴人並未舉證證明被上訴人
    係因同意兩造之母所代理簽訂之贈與契約，並授權由其代為
    系爭土地應有部分四分之一移轉登記，上訴人始同意提供其
    系爭土地應有部分四分之一設定抵押權登記。何況，系爭土
    地抵押權設定兩造均為義務人兼債務人，有系爭土地登記簿
    謄本可稽，上訴人如果僅係提供不動產作為被上訴人借款之
    擔保（物上保證人），前述抵押權設定何以併列上訴人為借
    款立約人，而非列上訴人為物上保證人，與上訴人所謂「央
    請上訴人提供系爭土地設定抵押．．．」（本院卷第16頁參
    照）亦有不符。故上訴人縱使同意將系爭土地名下之應有部
    分四分之一供被上訴人為擔保借款，尚不足證明被上訴人事
    後追認，上訴人上開抗辯，亦屬無據。
六、綜上所述，被上訴人主張為可採，上訴人所辯均無可取。從
    而，被上訴人本於民法第767條規定， 請求上訴人將坐落桃
    園縣觀音鄉○○段 576、577、578、579、589、708、709、
    710、717地號土地，經桃園縣中壢地政事務所於91年 7月26
    日所為之所有權應有部分四分之一之移轉登記予以塗銷，為
    有理由，應予准許。是則原審為被上訴人勝訴之判決，於法
    並無不合。上訴意旨指摘原判決不當，求予廢棄改判，為無
    理由，應予駁回。
七、本件事證已臻明確，兩造其餘之陳述及其攻擊防禦方法，經
    審酌核與判決結果不生影響，不再一一論述。上訴人聲請傳
    訊證人邱吳滿、邱進益、徐阿桶、廖淵朋等，核無訊問必要
    ，併此敘明。
據上論結，本件上訴為無理由，依民事訴訟法第449條第1項、第
78條，判決如主文。
中    華    民    國    98    年    3     月    24    日
                    民事第八庭
                        審判長法  官  劉勝吉
                              法  官  滕允潔
                              法  官  連正義
正本係照原本作成。
如不服本判決，應於收受送達後20日內向本院提出上訴書狀，其
未表明上訴理由者，應於提出上訴後20日內向本院補提理由書狀
（均須按他造當事人之人數附繕本）上訴時應提出委任律師或具
有律師資格之人之委任狀；委任有律師資格者，另應附具律師資
格證書及釋明委任人與受任人有民事訴訟法第466條之1第1項但
書或第2項（詳附註）所定關係之釋明文書影本。
中    華    民    國    98    年    3     月    25    日
                              書記官  周淑靜
附註：
民事訴訟法第466條之1（第1項、第2項）：
對於第二審判決上訴，上訴人應委任律師為訴訟代理人。但上訴
人或其他法定代理人具有律師資格者，不在此限。
上訴人之配偶、三親等內之血親、二親等內之姻親，或上訴人為
法人、中央或地方機關時，其所屬專任人員具有律師資格並經法
院認為適當者，亦得為第三審訴訟代理人。


司法院資訊處製作；財團法人民間司法改革基金會備份。
